【裁判字號】    90,訴,291
【裁判日期】    900404
【裁判案由】    偽造文書
【裁判全文】
台灣台中地方法院刑事判決                            九十年度訴字第二九一號
    公  訴  人  台灣台中地方法院檢察署檢察官
    被  告  丁  ○  ○
            〈原名黃山龍〉
            丙  ○  ○
   共同選任辯護人 沈朝江律師
右列被告因偽造文書案件，經檢察官提起公訴（八十九年度偵字第一一四○六號），
本院判決如左：
    主  文
丁○○連續行使偽造私文書，足生損害於他人，處有期徒刑肆月，如易科罰金，以參
佰元折算壹日，緩刑貳年。盜蓋於臺中區中小企業銀行（現已更名為臺中商業銀行股
份有限公司）借款契約書三份上之連帶保證人欄偽簽「甲○○」之署押各乙枚均沒收
。
丙○○行使從事業務之人，明知為不實之事項，而登載於其業務上作成之文書，足以
生損害於他人，處有期徒刑貳月，如易科罰金，以參佰元折算壹日，緩刑貳年。
    事  實
一、丁○○係甲○○之妻兄，因其父黃豐升於民國八十七年四月間死亡，丁○○自同
    月十日起接任柏綸實業股份有限公司（下稱柏綸公司）董事長，其在同年四月三
    十日、五月十三日及十月二十三日，以柏綸公司名義向臺中區中小企業銀行（現
    已更名為臺中商業銀行股份有限公司，下稱臺中商銀）借款新臺幣（下同）三百
    萬元、一百五十萬元與一百五十萬元，詎其未得甲○○之同意，基於概括之犯意
    ，連續盜用甲○○先前交由其父黃豊升保管，而現由其持有之原留存於銀行之印
    鑑章，蓋用為印文於上開三份借款契約之連帶保證人欄，並偽簽「甲○○」之署
    押於其上，復交予臺中商銀以行使，表示甲○○願為上開借款契約之連帶保證人
    之意，足以生損害於甲○○與臺中商銀；另丙○○係臺中商銀之業務員，承辦八
    十七年十月二十三日之一百五十萬元之「金吉利貸款」業務，其明知甲○○並未
    親自蓋章、簽名於契約上，竟仍於其業務上所掌管之該契約照保簽章欄中之「見
    簽人」、「對保人」處簽章，表示其已親見甲○○簽名並蓋章之事實，並將該登
    載不實之文書交予臺中商銀以行使，致生損害於甲○○本人及臺中商銀對於契約
    正確性之認識。嗣於八十八年間甲○○收到臺中商銀訴請其連帶清償上開債務之
    起訴狀後，始知上情。
二、案經甲○○告訴臺灣臺中地方法院檢察署檢察官偵查起訴。
    理  由
一、丁○○部分：
    訊據被告丁○○對有於八十七年四月三十日、五月十三日及十月二十三日，以柏
    綸公司名義向臺中商銀借款三百萬元、一百五十萬元與一百五十萬元，借款契約
    之連帶保證人並有甲○○之印文及署名之事實並不諱言，惟矢口否認有盜蓋印鑑
    及偽簽甲○○署押之犯行，辯稱：因伊父親過世後，臺中商銀通知原契約須更約
    ，要換印章，伊問甲○○更約的事，甲○○說印章由伊父親保管，伊才從遺物中
    找到甲○○印章辦理換約，所以換約之事係經甲○○同意，而臺中商銀辦理換約
    之流程有將合約送到公司給相關人等簽名，甲○○部分係銀行留在其公司由公司
    寄到台北給甲○○補簽再由甲○○寄回公司轉交銀行，伊不知道為何甲○○之簽
    名不是甲○○本人的等語。惟查：告訴人甲○○並未同意為上開三筆借款連帶保
    證人且未於前開三份借款契約之連帶保證人欄簽押署名之事實，已據甲○○於偵
    、審中迭陳甚詳，且上開契約書中之甲○○署押，經本院八十八年訴字第二一二
    一號民事訴訟事件審理中，於八十八年九月十三日，以中院貴民簡八十八年訴二
    一二一字第七一七○二號函送憲兵司令部鑑定結果，認送鑑台灣區中小企業銀行
    票據副擔保貸款借據、借據、金吉利貸款契約書上「甲○○」簽名字跡與台灣區
    中小企業銀行約定書、印鑑卡上「甲○○」簽名字跡之書寫個性、習慣及特徵均
    不相符合，此有憲兵司令部刑事鑑識中心八八綱得字第一三九三０號鑑驗通知書
    一紙附卷可稽，是以果真如被告所辯係經告訴人同意且寄交甲○○簽名者，則契
    約中甲○○之署押應為甲○○本人所簽，方符常情，而上開鑑定結果，該等署押
    簽名卻非甲○○本人所簽。另該甲○○之印鑑章於訂定上開契約期間係被告丁○○自其父親遺物中取得蓋用之事實，亦據被告於八十九年七月二十四日檢察官偵
    查中所自承，再參以同案被告丙○○亦供稱：「金吉利貸款」契約中甲○○部分
    係空白的交予丁○○處理等語。再者，衡之常情，貸款契約書為重要之文件，理
    應慎重保管，實無以郵寄之方式傳遞之理。加以被告又未能具體提出寄送之證據
    。另證人邱照穎、乙○○二人雖於本院審理中到庭證述其等二人於黃豐升辦喪事
    期間，其等有聽到丁○○在詢及告訴人甲○○有關銀行貸款辦理換約保證而需告
    訴人印章，告訴人亦曾對丁○○表示印章先前即交由其父黃豊升保管，是有記號
    的那一顆，告訴人確有同意丁○○繼使用原留存印章，並為借款契約之連帶保證
    人等情，不惟為告訴人甲○○所當庭否認，且與上開事實不符，自難為有利於被
    告之認定，故告訴人所指稱並未同意一節應屬真實。末查，上開三筆借款不論係
    舊約換約抑或係新契約，被告既未經同意盜用印鑑章，且偽造甲○○署押，即已
    構成偽造文書罪，不因上開契約係換約或新約而有異。此外，並有臺中商銀約定
    書、票據副擔保貸款借款、借據、金吉利貸款契約書及本院八十八年度訴字第二
    一二一號民事判決影本各一份在卷可參，本件事證明確，被告所辯，顯為事後卸
    責之詞，不足採信，其犯行堪予認定。
二、丙○○部分：
    訊據被告丙○○對有於前揭承辦八十七年十月二十三日之一百五十萬元之「金吉
    利貸款」業務，其於契約上照保簽章欄中之「見簽人」、「對保人」處簽章，表
    示其已親見甲○○簽名並蓋章之事實並不諱言，惟以上開書類有關甲○○部分其
    是交給丁○○辦理，並不知丁○○有盜用甲○○印章偽簽「甲○○」之署名，其
    是核對留存印文相符才簽的，即使係盜用或有偽簽伊亦僅是過失並非故意的等語
    。惟查上開其所承辦之八十七年十月二十三日之一百五十萬元之「金吉利貸款」
    業務，甲○○並未親自蓋章、簽名於契約上，有如前述，被告既於該契約應由本
    人到場簽署之照保簽章欄中之「見簽人」、「對保人」處，於甲○○本人未到場
    簽署之際，卻簽章表示其已親見甲○○簽名並蓋章之事實，難謂其無業務上登載
    不實之文書犯行，是以被告丙○○所辯，亦無可採，此外並有上開「金吉利貸款
    」契約書影本一份附卷可稽，被告丙○○之犯行亦堪予認定。
三、核被告丁○○所為，係犯刑法第二百十六條、第二百十條之行使偽造私文書罪。
    被告丁○○偽造署押、盜用印章之行為，係偽造私文書行為之階段行為，其偽造
    私文書後持以行使，偽造之低度行為，為行使之高度行為所吸收，故均不另論罪
    。另被告丁○○先後多次犯行，時間緊接，所犯係構成要件相同之罪，顯係基於
    概括犯意為之，應依連續犯規定論以一罪，並加重其刑。另被告丙○○所為，則
    係犯刑法第二百十六條、第二百十五條之行使業務上登載不實之文書罪；其業務
    登載不實之低度行為應為行使之高度行為所吸收，故不亦另論罪。爰審酌被告等
    之犯罪動機、目的、手段，犯罪所生之危害、犯罪後之態度等一切情狀，分別量
    處如主文所示之刑，並均諭知易科罰金之折算標準。（按本件被告丁○○係於八
    十七年間，犯刑法第二百十條、第二百十六條之行使偽造私文書罪，其法定最重
    本刑為五年以下有期徒刑，依修正前刑法第四十一條規定：犯最重本刑為三年以
    下有期徒刑以下之刑之罪，而受六月以下有期徒刑或拘役之宣告，因身體、教育
    、職業或家庭之關係，執行顯有困難者，得以一元以上三元以下折算一日，易科
    罰金。本不得宣告易科罰金，惟查上開刑法第四十一條，業經立法院修正並經總
    統於九十年一月十日公布，於同月十二日生效，依修正後之刑法第四十一條第一
    項規定：犯最重本刑為五年以下有期徒刑之罪，而受六個月以下有期徒刑或拘役
    之宣告者，得予以宣告易科罰金。另依刑法第二條第一項前段之規定：行為後法
    律有變更者，適用裁判時之法律，但裁判前之法律有利於行為人者，適用最有利
    於行為人之法律。係採從新及從輕主義。本件依上開修正後之刑法第四十一條第
    一項前段，及刑法第二條第一項前段之規定，自應依法併予宣告得易科罰金，及
    其易科罰金之折算標準，並此敘明）。末查被告等前均未曾受有期徒刑以上刑之
    宣告，有本院刑事被告前科紀錄表在卷可按，被告等經此教訓，當知警惕而無再
    犯之虞，本院綜核各情，所宣告之刑，認以暫不執行為適當，亦均併予宣告緩刑
    二年，以啟自新。被告丁○○盜蓋於臺中商銀借款契約書三份上之連帶保證人欄
    偽簽「甲○○」之署押各一枚，均應依刑法第二百十九條之規定，予以宣告沒收
    。
據上論斷，應依刑事訴訟法第二百九十九條第一項前段，刑法第二百十六條、第二百
十條、第二百十五條、第二百十九條、第五十六條、第二條第一項前段、修正後第四
十一條第一項前段、第七十四條第一款，罰金罰鍰提高標準條例第一條前段、第二條
，判決如主文。
中    華    民    國    九十      年      四        月        四        日
                                        法  官   柯  崑  輝
右正本證明與原本無異。
如不服本判決，應於送達後十日內向本院提出上訴狀(須附繕本)，上訴於台灣高等
法院台中分院。
                                        書記官
中    華    民    國    九十      年      四        月  九       日
附錄論罪科刑法條
刑法第二百十條：偽造、變造私文書，足以生損害於公眾或他人者，處五年以下有期
徒刑。
第二百十五條：從事業務之人，明知為不實之事項，而登載於其業務上作成之文書，
足以生損害於公眾或他人者，處三年以下有期徒刑、拘役或五百元以下罰金。
第二百十六條：行使第二百十條至第二百十五條之文書者，依偽造、變造文書或登載
不實事項或使登載不實事項之規定處斷。


司法院資訊處製作；財團法人民間司法改革基金會備份。
